臺灣新北地方法院民事判決
111年度簡上字第338號
上  訴  人  張珮文  

被上訴人    杜孟潔  
訴訟代理人  沈志成律師
            施懿哲律師
上列當事人間請求返還會款事件，上訴人對於中華民國111年5月
31日臺灣新北地方法院三重簡易庭111年度重簡字第454號第一審
判決提起上訴，經本院於111年9月21日言詞辯論終結，判決如下
：
    主      文
上訴駁回。
第二審訴訟費用由上訴人負擔。
    事實及理由
一、上訴人（即原告）聲明：原判決廢棄。被上訴人應給付上訴
    人新台幣（下同）105,500元，暨自原審起訴狀繕本送達被
    上訴人翌日起，按年息5%計算之利息。並主張略以：
　㈠上訴人參加以訴外人謝麗紅為會首的互助會，會員連會首共4
    2人，約定民國108年12月15日起至112年04月15日止，每月
    每會會款1萬元。上訴人自108年12月起至110年9月止共繳交
    22個月計194,300元之會款，而其中的105,500元，係匯入被
    上訴人之中國信託銀行000000000000號帳戶（下稱系爭中信
    帳戶）內，詎料謝麗紅竟於110年10月宣告倒會。
　㈡被上訴人是謝麗紅的女兒，且為歐陽慧珍舞蹈社的舞蹈老師
    ，謝麗紅則為櫃台服務人員，兩人同住且在同地方工作至少
    10年以上，謝麗紅在舞蹈社利用職務之便，刻意結交學舞學
    生家長並長期招募多個合會挪用大量資金，被上訴人身為成
    年人且早已知悉詳情，亦自承同意出借帳戶給謝麗紅，斷無
    不知情之理，其共同詐欺，共同侵佔會款之罪不可推卸責任
    。
　㈢謝麗紅宣布倒會時，同時間有八個大型互助會在進行中，挪
    用大量資金約達3450萬元之譜。被上訴人辯稱：其帳戶匯入
    款項之後，即交付得標之會員云云，為不實陳述，事實上是
    偽造標單挪用資金，並未分配給被冒標的會員，會員皆不知
    情。該合會在繳交22次會款中，僅有三次分配給特定會員，
    其餘皆為冒標冒領。因此被上訴人知情並出借成年人個人帳
    戶顯有共同犯意，涉及共謀共同及幫助詐欺、侵占，不當得
    利。
　㈣上訴人參加謝麗紅於110年10月23日債權人會議後，收到謝麗
    紅委託的沈志成律師事務所函，内文提到兩名子女（包括被
    上訴人杜孟潔）將出售房地後，提出僅僅以300萬全部清償
    並註銷約3450萬元之債務，並按照債權比例分配，原告不願
    接受不合理比例分配(僅約10%)。匯入被上訴人帳號之款項
    ，既無分配給被偽標的會員，理應查明資金流向，以民法涉
    及被詐欺和可撤銷法律行為，代理權人及善良管理人之責，
    不當得利及共同詐欺侵權需負連帶負損害賠償責任以及涉犯
    洗錢防制法，要求退還匯入之金額，以及追究其侵權責任並
    負共同賠償之責。
　㈤被上訴人已為具自由意志之成年人，其對個人帳戶之使用支
    配，應有完全之決定權，故上訴人轉入金錢至其帳戶，實可
    認定為被上訴人所使用及支配，被上訴人若無法證明上訴人
    所匯入款項係由謝麗紅所支配，或被上訴人係將款項交付予
    謝麗紅，實難謂被上訴人對其帳戶的錢無法支配與使用。此
    外，若被上訴人主張其係人頭，讓謝麗紅自由使用其帳戶，
    則謝麗紅掛名招會，金錢均讓被上訴人使用支配，亦不無可
    能。
　㈥上訴人對謝麗紅提告係因會首雖為謝麗紅之名，然而金錢流
    向至被上訴人之中信帳戶為事實，若被上訴人主張其未對上
    訴人所匯入之資金有支配權利，亦與會款糾紛事件無涉，則
    應提出證明，亦應對上訴人匯入至其帳戶之款項負有返還之
    義務，上訴人向被上訴人請求者為返還會款，被上訴人若完
    全與「跟會的事務」無任何法律之責任義務關係，被上訴人
    應將其與該會無關而由上訴人匯入之款項返還予上訴人，讓
    民間互助會之法律糾紛事件單純存在於上訴人與謝麗紅之間
    ，被上訴人返還上訴人給付之會款，便得與會款債務事件無
    涉。
二、被上訴人（即被告）聲明：駁回上訴。並答辯略以：
　㈠上訴人原係以兩造間存有合會法律關係為由提起本訴，上訴
    人於111年5月18日在原審開庭時陳述：謝麗紅是會首，但是
    錢是匯到系爭中信帳戶。我已經告過會首了，已經發支付命
    令確定了等語。足認上訴人業已自認其係依據合會會首謝麗
    紅之指示將合會會款匯至被上訴人系爭中信帳戶內，上訴人
    是基於合會法律關係繳納會款，依法自應依合會之法律關係
    處理，而非向不屬該會會員之被上訴人請求。申言之，上訴
    人既係合會會員，基於其與全體會員間所成立之合會契約關
    係，本即有繳納會款之義務，縱使謝麗紅有冒標以致合會不
    能繼續進行之情事，依民法第709-9條第1、2項規定：「因
    會首破產、逃匿或有其他事由致合會不能繼續進行時，會首
    及已得標會員應給付之各期會款，應於每屆標會期日平均交
    付於未得標之會員。但另有約定者，依其約定。會首就已得
    標會員依前項規定應給付之各期會款，負連帶貴任。」亦應
    由會首謝麗紅與已得標會員對其餘未得標之會員就應給付之
    各期會款負連帶責任，被上訴人並非該合會之會員，上訴人
    自不得據此請求被上訴人返還已繳納之會款。
　㈡上訴人固亦主張以侵權行為請求，然本件係因上訴人要求會
    首謝麗紅提供中國信託銀行之帳戶以利其匯款繳納會款，因
    謝麗紅並未在中國信託銀行開戶，始商請被上訴人提供系爭
    中信帳戶供其使用，被上訴人不知謝麗紅涉有冒標及侵占會
    款一事，並無侵權行為。況依一般民間慣例，合會會員依據
    會首之指示，將合會會款匯款至特定帳戶，屢見不鮮，自不
    得僅因被上訴人有借用系爭中信帳戶給自己的母親，即認被
    上訴人需與謝麗紅負共同侵權行為或賠償之責。
三、本院判斷如下：　　
　㈠按因故意或過失，不法侵害他人之權利者，負損害賠償責任
    ，民法第184條第1項前段定有明文。次按當事人主張有利於
    己之事實者，就其事實有舉證之責任，民事訴訟法第277條
    前段亦有明定。另民事訴訟如係由原告主張權利者，應先由
    原告負舉證之責，若原告先不能舉證，以證實自己主張之事
    實為真實，則被告就其抗辯事實即令不能舉證，或其所舉證
    據尚有疵累，亦應駁回原告之請求。申言之，侵權行為所發
    生之損害賠償請求權，應具備加害行為、侵害權利、行為不
    法、致生損害、相當因果關係、行為人具責任能力及行為人
    有故意或過失等成立要件，若任一要件有所欠缺，即無侵權
    行為責任之可言，且上訴人應就上開要件負舉證責任。
　㈡本件上訴人主張其所繳納系爭合會之會款中，有105,500元係
    由被上訴人之系爭中信帳戶所收取，謝麗紅冒標冒領會款，
    被上訴人與謝麗紅顯有共同犯意，有共同詐欺行為，被上訴
    人應連帶負賠償責任；又若此筆匯款與被上訴人無關，則被
    上訴人無端受有利益，亦應將之返還給上訴人等語，固據其
    提出互助會單、現金或匯款對照表、LINE通軟體截圖對話、
    LINE通訊軟體截圖通知其他互助會成員債權人得標、律師事
    務所函、中國信託存款交易明細等為證。被上訴人則坦承有
    提供系爭中信帳戶給謝麗紅使用，上訴人確有匯款至該帳戶
    中，但辯稱該帳戶係由謝麗紅使用，其本人對謝麗紅所做所
    為均不知情等語。經查：
　  ⒈依原告提出之互助會會單觀之，可知被上訴人並非系爭合
      會之會首或會員，上訴人對此亦不爭執，首堪認定屬實。
　  ⒉被上訴人之系爭中信帳戶雖有上訴人之款項匯入，然依上
      訴人所述，本件合會會首謝麗紅亦並非專以被上訴人所有
      之系爭中信帳戶作為收受全部會員之會款使用，僅係上訴
      人有部分之會款係匯至上述帳戶中而已。依此情觀之，被
      上訴人辯稱：本件係因上訴人要求謝麗紅提供中國信託銀
      行的帳戶以利其匯款，謝麗紅自己名下沒有，才向被上訴
      人商借系爭中信帳戶使用等語，應非全然無據。
　  ⒊又查，謝麗紅與被上訴人為母女關係，謝麗紅因有使用特
      定銀行帳戶之需求，向被上訴人借用系爭中信帳戶，被上
      訴人基於母女至親之信賴關係，即將系爭中信帳戶出借予
      母親使用，由其收受款項並提領、轉帳等等，依我國家庭
      倫理及社會常情，實非鮮見，並無任何異常之處。迨至本
      件謝麗紅倒會之後，此一合會債務本與被上訴人無涉，而
      被上訴人與其姐妹基於母女親情，仍願以自身之房產籌措
      300萬元之款項用以清償謝麗紅所負之合會債務，已屬難
      能可貴，上訴人以此為由反指被上訴人與其母謝麗紅必有
      勾結詐欺、洗錢等情，應同負連帶賠償責任云云，實非可
      採。
　  ⒋上訴人又主張其匯款至被上訴人系爭中信帳戶，若被上訴
      人與合會無關，即應將款還給伊云云。然本件被上訴人借
      用系爭中信帳戶給謝麗紅，係供其用以收受部分會員之會
      款，業見前述。則按於指示給付關係中，被指示人係為履
      行其與指示人間之約定，始向領取人（第三人）給付，被
      指示人對於領取人原無給付之目的存在。苟被指示人與指
      示人間之法律關係不存在（或不成立、無效或被撤銷、解
      除），被指示人應僅得向指示人請求返還其無法律上原因
      所受之利益。至領取人所受之利益，原係本於指示人而非
      被指示人之給付，即被指示人與第三人間尚無給付關係存
      在，自無從成立不當得利之法律關係（最高法院102年台
      上字第482號判決意旨參照）。是以，本件上訴人匯款至
      被上訴人系爭中信帳戶中，既係基於合會契約而出於會首
      謝麗紅之指示而為之，縱有不當得利之情形發生，亦僅得
      向指示人謝麗紅請求，而不得向被指示之被上訴人請求。
      況且，依上訴人所述，其向謝麗紅聲請之支付命令業已確
      定在案，自無由再就同一筆款項另依不當得利之法律關係
      向被上訴人請求返還。
　  ⒌此外，上訴人即未能提出足資證明被上訴人曾參與本件合
      會之邀集、運作或共同冒標之證據，本院無法認定被上訴
      人涉有上訴人主張之前開侵權行為事實，則上訴人據以請
      求被上訴人應與謝麗紅連帶負損害賠償責任，非屬有據。
四、綜上所述，本件上訴人主張被上訴人應與謝麗紅連帶返還其
    匯入系爭中信帳戶之會款105,500元等情，為不足採，被上
    訴人抗辯此係兩造間合會之糾紛，與被上訴人無關等語，尚
    屬可信。是則上訴人執此主張被上訴人應賠償其損害云云，
    自屬無據。從而，上訴人請求被上訴人給付105,500元暨遲
    延利息部分，為無理由，不應准許。原審為上訴人敗訴之判
    決，並無不合。上訴意旨指摘原判決不當，求予廢棄改判，
    為無理由，應予駁回。
五、訴訟費用負擔之依據：民事訴訟法第78條。
六、本案事證已臻明確，兩造其餘主張陳述及所提之證據，經核
    於本院認定之事實不生影響，爰不予一一論駁，附此敘明。
中　　華　　民　　國　　111 　年　　10　　月　　26　　日
                民事第六庭    審判長法　官　許瑞東
　　　　　　　　　
                                    法　官　賴彥魁
　　　　　　　　　　　　　　　　　　　
                                    法　官　許映鈞
以上正本證明與原本無異
本判決不得上訴
中　　華　　民　　國　　111 　年　　10　　月　　26　　日
                            書記官　陳逸軒